【裁判字號】    94,家訴,87
【裁判日期】    951107
【裁判案由】    剩餘財產分配
【裁判全文】
臺灣臺南地方法院民事判決              94年度家訴字第87號
原      告  乙○○
                      一二樓
訴訟代理人  蘇慶良律師
被      告  丁○○
上列當事人間請求離婚事件，本院於民國95年10月24日言詞辯論
終結，判決如下：
    主      文
原告之訴駁回。
訴訟費用由原告負擔。
    事實及理由
一、原告主張：
  (一)查兩造已於93年11月2日經由台南地方法院裁判離婚並確定
    在案，此有鈞院92年度婚字第881號裁判主文與確定證明書
    可稽。
  (二)次查，兩造於婚姻關係存續中，兩造為子女共同生活計，在
    89年5月23日購買土地與房子共4筆總價值約880萬，買賣當
    時雙方約定買賣後為共有，但為日後方便處分與貸款之權宜
    計，因此當時雙方先約定登記在被告名下，而以原告名義貸
    款，被告為保證人，此有土地與房屋之登記謄本為證。而當
    時兩造共同現金出資約500萬，買賣價金尾款部分因原告收
    入較多，故以於告名義向銀行貸款350萬，並以上開房屋與
    土地設定抵押於銀行，原告繳交之貸款350萬元，自89年5月
    至93年12月止已繳交571216元，故貸款債務剩餘0000000元
    ，此有南山人壽保險股份有限公司房屋貸款繳息清單可資為
    憑。
  (三)末按「聯合財產關係消滅時，夫或妻於婚姻關係存續中所取
    得而現存之原有財產，扣除婚姻關係存續中所負債務後，如
    有剩餘，其雙方剩餘財產之差額，應平均分配」、「法定財
    產制關係消滅時，夫或妻現存之婚後財產，扣除婚姻關係存
    續中所負債務後，如有剩餘，其雙方剩餘財產之差額，應平
    均分配」民法第1030條之1於民國91年6月26日修正前與修正
    後分別定有明文。另依最高法院86年度台上字第434號「兩
    造結婚並未約定夫妻財產制，嗣經離婚，是兩造夫妻聯合財
    產關係因離婚而消滅，而系爭房地乃兩造婚姻關係存續中上
    訴人（被告）所取得並現存之原有財產，且非屬上訴人（被
    告）無償贈與取得者，則被上訴人（原告）主張依前揭法條
    規定，請求分配其應得部分，自非無據」等意旨。是以本件
    ，原告今依上開法律規定與實務之見解，原告請求於兩造離
    婚後雙方剩餘財產之差額予以平均分配，應有理由。本件剩
    餘財產原告起訴時，暫無就現金存款為分配之請求，然被告
    於答辯時提出眾多存款證明以規避不動產之分配，原告方發
    現婚姻存續中，原告之帳戶多在被告之保管使用目前在被告
    之佔有，且將原告存摺之金額多轉到被告帳戶，另被告亦有
    諸多現金存款，為此，就兩造之現金存款，至起訴時之數額
    為剩餘財產分配之請求，並為訴之變更追加如下：
    1.現金部分：
      (1)原告部分：起訴時原告現有財產為4939元（郵局175＋
        中國信託2044＋彰化銀行2720元），扣除婚姻關係存續
        中所負債務（目前無），剩餘4939。
      (2)被告部分：於起訴時，被告財產至少有454萬2400元，
        扣除婚姻關係中負債（無），剩餘至少為454萬2400元
        。
      (3)剩餘財產之相互請求部分：依上開雙方之剩餘財產之差
        額，被告財產多出原告至少454萬元，原告自得向被告
        請求平均分配一半即270萬，原告暫時為150萬之一部請
        求，待被告提出所有銀行存摺餘額供雙方計算後，再為
        增減。
    2.不動產部分：
      被告應將登記在其名下之二筆土地（地號：台南市○○段
      401-8號權利範圍全部，401-14號權利範圍278/10000）以
      及兩筆房屋（建號：台南市○區○○段789號權利範圍全
      部，798號權利範圍265/10000）之所有權二分之一（以下
      簡稱系爭不動產）移轉登記予原告。
  (四)系爭不動產，非被告之父丙○○贈與被告，而是兩造婚後購
    買。按兩造之帳戶表面上固然在83.4.11至88.3.18有自被告
    之父丙○○、甲○○、邵邱款等三人匯入不等之金額合計約
    五百餘萬元，然該五百萬元與兩造在89年5月23日所購買之
    不動產無關。而是作為83年結婚後至88年6月1日原告退伍前
    ，兩造之婚禮、宴客、被告購車、雙方及二名子女之生活費
    與教育費支出與資助。爰說明如下：
    1.就系爭不動產購買之日期與地點而言：按89年5月23日購
      屋之前，兩造與原告父母均住在「台北」，而當原告在89
      年2月開始在嘉南藥理大學任教時，兩造才搬到台南，且
      開始亦是租屋，租屋兩個月後，因被告父母資助一百萬元
      ，且88年9月原告開始在中研院上班月薪五萬，且89年2月
      起在嘉南藥理大學任教月薪六萬，至89年5月時，原告之
      薪資與年終獎金共約50萬元。另原告念博士5年之時間，
      每月皆有至少2萬元之獎學金，一年累計20餘萬元，5年約
      100餘萬元，且常獲額外講學金，故以上合計約250萬元。
      故兩造在89年2月後有積蓄，且開始有在台南置產之計劃
      ，兩造在台南租屋二個月後，於89年5月才開始有購買不
      動產自明。以上足認，在89年5月前，兩造之生活重心既
      然均在台北且住原告父母家，而因原告在89年2月在嘉南
      藥理大學任教後，兩造才搬到台南，方有在台南置產之計
      劃。是以82年底結婚至88年3月18日間，兩造生活重心均
      在台北，根本未曾「預料」在台南定居，遑論在台南當地
      購屋，是以83.4.11至88.3.18被告之父丙○○與他人雖有
      累積匯入兩造共五百餘萬元之金額，然就兩造89年5月購
      屋之時間與地點而言，上開金額，顯與雙方在台南置產之
      目的無關。
    2.83.4.11至88.3.18丙○○匯款目的而言：查上開金額若從
      以下匯款時間與不同之金額，即可明瞭是作為結婚時宴客
      、被告購車，以及88年6月原告退伍前，兩造及二名子女
      之生活費與教育費支出與資助。蓋就：
      (1)83年4月11日32萬部分：
        此金額之小，與支付89年5月所購買之不動產860萬元根
        本無關，而是83年4月2日雙方結婚喜宴，被告作為補貼
        原告宴客時之支出，以及結婚後居家之裝潢與生活費等
        用途。
      (2)86年10月16日60萬部分：
        此為被告自己為購車之用而由其父贊助，此觀被告所有
        之汽車，其行車執照之購買日期自明。
      (3)87年12月11、14、17日共300萬部分：
        此乃因兩造長子侯佾廷已二歲，且次子侯  諠即將出生
        ，原告當時仍為博士班學生五年級，在被告薪水不到4
        萬元之情形，顯然不夠四人之生活支出，另原告直到88
        年6月退伍至89年2月找到大學教職前工作仍不穩定之狀
        況下，為此，兩造央請被告之父丙○○贊助補貼兩造與
        兩位外孫生活所需費用，以及長子未來二年進幼稚園開
        始準備之教育費。故丙○○利用年底一人贈與子女一名
        100萬免除贈與稅之方法，利用甲○○之人頭戶，二人
        分別在12月11、14日匯款給被告一百萬元，以及12月17
        日匯給原告一百萬，作為一家四口過去及未來之生活所
        需與教育之費用，此亦與89年5月所購買之不動產860萬
        元無關，而與85年、以及隔年88年初兩位子女出生後，
        這期間舒緩生活之經濟壓力與未來需準備子女之教育基
        金有關，且是為年底節稅之用。由此益徵，87年底當時
        之300萬與二年後之89年5月在台南之購屋根本無涉，且
        當時兩造尚未購屋，被告又如何把該二百萬轉出給出賣
        人？乃被告稱丙○○給伊之二百萬作為買賣價金之一部
        份而匯款轉出出賣人，顯與事實不符。
      (4)丙○○88年1月8日分別給原告52萬元、被告48萬元；廖
        林桂美88年3月18日分別給原告、被告各50萬元：原告
        88 年6月前仍在當兵，然此時兩造之次子侯諠即將出生
        ，故丙○○與被告之母廖林桂美贈與被告就二子之醫療
        、育嬰之用，亦作為兩造與兩名子女生活所需之費用，
        亦作為兩造與兩名子女生活所須之費用，此亦與89年5
        月所購買之不動產860萬元無關，蓋當時兩造仍在台北
        ，尚未購屋，88年1月與3月，被告又如何把該98萬元轉
        出給出賣人？乃被告稱將98萬元匯款轉出出賣人，與事
        實不符。
      (5)小結：
        上開被告父母親匯款給被告與原告之時間，均在原告
          88年3月之前，且均在兩造居住在台北之時，蓋直到
          89年2月原告有申請到在嘉南藥理大學任教後，兩造
          方搬至台南，才有在台南置產之計劃。在此之前，兩
          造均生活在台北近七年，根本無在台南生活之計劃，
          遑論已預定在台南買屋？即被告之父親應尚無預知兩
          造將在89年2月到台南置產，且購買860萬元之房屋，
          故預先在83年以前以贈與被告上開房屋之目的而先贊
          助被告32萬元，之後三年即86年再贊助被告60萬元之
          理，此其一也。
        另在87年12月底雖匯給被告100萬元二筆，亦給原告
          100萬元，然此顯然是被告之父母親單純將被告以子
          女之名義節稅之用，而改由「甲○○」、「邵邱款」
          二人名義匯款給原告100萬元等情，此連續在年底三
          日內之贈與100萬元，顯與一般購屋之程序有違，應
          只是單純被告之父親節稅之用，與89年5月原告之購
          屋目的無關，否則被告父親為何需改由「甲○○」、
          「邵邱款」二人名義匯款給原被告各100萬元，若非
          為了節稅，何必如此迂迴由第三人名下之財產轉入原
          被告帳戶之程序？此其二。
        況若是第三人為他人購屋之目的而為贈與之目的時，
          除當時需明瞭雙方已確定在何處置產與購買多少金額
          之房屋後，第三人方可能贈與，才合常理。且若要單
          純為購屋目的而贈與，當可直接在89年5月確定購屋
          後，簽約前或簽約後一次贈與該房屋所需之部分價金
          ，端無必要自83年起陸續每隔兩三年以30、60、100
          萬元不等之金額支付，此其三。另若第三人要贊助雙
          方購屋而贈與，為何只贈與到88年3月，而非至89年5
          月購屋日？此其四也。
    3.該房屋是以原告為購買人，與貸款債務人：
      (1)按88年6月之前，因原告是博士班學生與當兵，故一家
        六口（含原告父母）生活家計大部分由原告之父母與被
        告之父母共同資助，此觀被告之父母親在88年3月前匯
        不等之金額給被告共約390萬元自明。是以，自83年4月
        至89年2月近六年，上開被告名下390萬元部分，平均一
        年七十萬元，即每月六萬元，作為一家六口之生活所需
        是剛好，而無法再有積蓄。
      (2)而88年9月原告已開始有工作能力在中研院上班月薪五
        萬，且89年2月起在嘉南藥理大學任教月薪六萬元，至
        89年5月時，原告之薪資與年終獎金共50萬元。另原告
        念博士5年之期間，每月皆有至少2萬元之獎學金，一年
        累計20餘萬元，5年約100餘萬元，且常獲額外獎學金，
        以上合計約250萬元。是當兩造開始在台南生活近三個
        月後，原告已工作即有置產計劃而不再租屋，從而，此
        時有關買屋之責任開始由原告擔任，於是原告將之前上
        開之積蓄，加上原告之父母親資助原告100萬元後，兩
        造在台南購屋時，即以原告為購買人，且貸款債務人向
        銀行貸款350萬元，並以上開房屋與土地設定抵押於銀
        行，由此足見，購買系爭之不動產乃以原告為主要之買
        受人與債務人。而基於夫妻共同生活下當約定共有，為
        登載方便一般當只登記再夫妻之一方即被告名下。即該
        「不動產」本身並非被告之父所贈與，否則，當時就由
        被告之父出資購買先登記在被告之父名下，或直接登記
        在被告名下即可，何須由原告簽約購買、貸款，而被告
        當連帶保證人？
    4.本件就被告不動產本身剩餘財產分配，與被告之前受贈之
      「金錢動產」無關：退萬步言，即使被告之父與他人在87
      年底有匯入被告200萬元之「主要大宗」金額，然該金額
      至89年5月亦以作為一家六口生活與子女教育費用而無剩
      餘，亦與系爭不動產860萬本身相差甚鉅，如何作為不動
      產價值之一部份？且原告起訴本件剩餘財產分配，並非以
      被告之存款金額為分配請求，故即使被告之父曾贈與兩造
      金額共500萬元，然購屋前之6年除了該金額已剩不多外，
      本件就被告不動產本身剩餘財產分配，應與被告之前所擁
      有之受贈「金錢動產」無涉，被告自不得將6年來名下390
      萬元受贈之金錢，且所剩不多之情形下，完全將89年5月
      該不動產是轉換成無償取得之標的，而排除於民法第1030
      條之1他造配偶分配請求之範圍，乃屬當然。
  (五)關於系爭不動產，是否全因他人贈與而買受，析述如下：
    1.不動產價金：89年4月18日購買4筆總價值約為880萬。
    2.現金出資約503萬於89年4月18日以203萬以支票存入賣方
      帳戶，5月6日以300萬元（含原告母親匯入100萬）以支票
      存入賣方帳戶。價金尾款以原告名義向銀行貸款350萬。
    3.就他人匯入兩造之帳戶，是否用於購買上開不動產？（其
      中83年及86年匯入之32萬及30萬，被告自認與本案無關）
      (1)87.12.11匯入被告土銀100萬部分：存入被告土銀活存
        後，同年12.17提出9萬，剩下90萬，後於88.1.6被轉定
        存一年（存單編號：000-000-00000-0）至89.1.6到期
        後，被續存3個月至89.4.6，至89.4.6到期後，再續存
        3 個月至89.7.6，故該90萬既定存至89.7.6，顯然與
        89.5 .6 所付之503萬價金無關。
      (2)87.12.14匯入被告華僑銀行部分：存入華僑銀行活存後
        ，88.1.12提出10萬現金，剩下90萬，後於88.2.9被轉
        定存一年（存單編號：00000000000）至89.2.9，到期
        後，於89.3.9續存一年至90.3.9。故90萬既定存至90.3
        .9 則與89.5.6所付之503萬價金無關。
      (3)87.12.17匯入原告農銀100萬元：存入農銀活存後，於
        88.1.25提出80萬現金，買車給被告，至88.3.16止剩餘
        之20萬，用至僅剩435元。故該100萬是用於被告汽車和
        其他生活花費，於簽約日4月18日前一個月亦只剩435元
        ，顯然與89.5.6所付之503萬房屋價金無關。
      (4)88.1.8匯入被告聯邦銀行48萬元部分：於88.1.25ATM轉
        帳10萬，88.2.9ATM轉帳支出38萬，以上均無轉入89.4.
        15被告為購屋所開戶之七信戶頭，而係其他生活支出，
        因當時七信帳戶尚未開戶。故該48萬既係於購屋前1年
        以ATM分二次轉出，且非轉入賣方帳戶，顯與89.5.6所
        付之503萬價金無關。
      (5)88.1.8匯入台新52萬：於88.2.24被被告轉至被告土銀
        活期帳戶，於88.2.26被轉定存一年（存單編號：00000
        0000000）至89.2.26到期後，於89.2.26再續存四個月
        至89.6.26。故該50萬既被定存至89.6.26，顯與89.5.6
        所付之503萬價金無關。
      (6)88.3.18匯入被告土銀50萬部分：至88.5.26將之定存一
        年至89.5.26，故此金額亦與89.5.6所付之503萬價金無
        關。
      (7)88.3.18匯入農銀50萬元：因兩造次子出生，該筆金額
        陸續生活支出至89.3.31剩餘953元。期間無轉被告戶頭
        或定存或匯入賣方帳戶。故該50萬是用於次子出生與其
        他花費，於購屋簽約前一個月僅剩953元，顯與89. 5.6
        所付503萬購屋價金無關。
      (8)綜上所述，原告部分共200萬，其中農民銀行150萬用於
        購車及生活費用，用至89.3時剩953元，而台新銀行之
        50萬定存至89.6.26，顯與房屋價金503萬無關。而被告
        部分共298萬，惟均定存至89年6月以後，足認被告之29
        8萬與503萬之購屋價金無關。
  (六)原告於兩造生活中，有金錢資助兩造不動產之買賣，其資金
    來源析述如下：
    1.82-87：結婚後原告為博士班，期間五年。
      (1)每月獎學金2萬元，故0000000×5＝120萬
      (2)博士班期間得扶輪社獎金一筆15萬。
    2.87-88.6服役期間：預官階級少尉平均每月19500元（服役
      二年），故19500×12×2＝46萬8000元。
    3.88.9-89.1中研院博士後研究員（服務五個月）每月平均
      55000，故55000×5＝27萬5000元。
    4.89.2-89.5（購屋前三個月）：服務嘉南藥理大學每月6萬
      5千，故65000×3＝19萬5000元。
    5.母親贊助購屋金（寄匯款於被告七信帳戶）：100萬元。
    6.以上總數：328萬8000元。
    7.由上足認，原告於兩造生活中，就不動產之價值880萬元
      中，亦有金錢資助兩造不動產之購買，乃被告稱該不動產
      全是由其父親之贈與，而與原告於生活之資助無關，認原
      告不得請求分配，顯與經驗法則不符，亦無理由。
  (七)被告於婚姻關係存續中所取得（含工作收入、投資、定存、
    將原告之帳戶轉入被告帳戶等）於起訴時現存之原有財產，
    至少354萬2400元，此觀被告「華僑松山銀行」存摺利息在
    89年3月達53136元，以年利率1.5%％計算，可返推本金至少
    0000000元。而由於被告購屋所用之現金，均是由土銀之定
    存提領，而轉至七信帳戶，而無動用到華僑銀行的帳戶，故
    華僑銀行存摺在92年9月本金至少354萬2400元。其他兩造之
    活期帳戶截至92年9月5日離婚起訴時止之帳戶餘額不多，故
    其他帳戶原告不主張分配。原告於婚姻關係存續中取得而現
    存之原有財產為4939元（即郵局175元+中國信託2044元+彰
    化銀行2720元），扣除婚姻關係存續中所負債務（目前無）
    ，剩餘為4939元。依上開雙方之剩餘財產之差額，即被告華
    僑銀行帳戶財產多出原告至少354萬元之情況下，原告主張
    扣除原告剩餘財產4939元後，以整數300萬元計，故自得向
    被告請求平均分配一半即150萬元。
  (八)綜上所述，爰提出92年度婚字第881號裁判主文與確定書影
    本、登記在被告名下之土地與房屋登記謄本影本、南山人壽
    保險股份有限公司房屋貸款繳息清單影本、原告之教職證明
    影本、原告之退伍令影本、原告存摺資料影本三份、銀行資
    金明細影本七份、七信帳戶影本、他人匯入兩造帳戶表格為
    證，並聲明請求1.被告應給付原告新台幣150萬元整及自起
    訴狀送達翌日即94年6月24日起至清償日止按年息百分之五
    計算之利息、2.被告應將登記在其名下之兩筆土地（地號：
    台南市○○段40 1-8號，權利範圍全部，401-14號，權利範
    圍278/10000）以及兩筆房屋（建號：台南市○區○○段789
    號權利範圍全部，798號權利範圍265/10000）之所有權二分
    之一移轉登記給原告，及3.訴訟費用由被告負擔。
二、被告抗辯：
  (一)因法律有明文規定，法定財產制關係消滅時，夫或妻現存之
    婚後財產，扣除婚姻關係存續中所負債務後，如有剩餘，其
    雙方剩餘財產之差額，應平均分配；但因繼承或其他無償取
    得之財產不在此限；夫妻現存之婚後財產，其價值計算以法
    定財產制關係消滅時為準。但夫妻因判決而離婚者，以起訴
    時為準民法第1030條之1、第1030條之2、第1030條之4有明
    文，故原告主張房屋價值以買價880萬計算並不合理，應以
    去年社區鄰居買賣成交價650萬元為準。又被告購屋當時，
    原告之父母見兩造婚後原告僅負責讀書，均由被告工作及負
    擔家計，故當時原告父母無償贈與被告一百萬元，作為購買
    新家之裝潢費用，惟目前房屋的裝潢、冷氣、瓦斯、電爐、
    燈具、窗簾、木質地板及電器等消耗品，已無法換回現金，
    所以裝潢費用也已虧損。
  (二)被告於中華民國89年5月23日所購買名下之兩筆土地及兩筆
    房屋（實際為一棟房子及社區管理室之部分之持分），所有
    權屬被告所有，蓋：
    1.被告與原告婚後，被告當時在國小擔任教職，為家中主要
      收入來源者，原告則因攻讀博士學位，畢業又服役二年，
      此期間並長達六年，在此期間家中所有生活開銷，均由被
      告供給，並願資助。
    2.於是被告父母無償贈與被告新台幣共五百餘萬元，當時因
      擔心遭核課贈與稅，於是兩造決議將部分前由被告父母先
      匯款至原告任職於台中市華南銀行之姑丈甲○○帳戶，再
      由訴外人甲○○分次將錢匯款至原告、被告帳戶，再匯款
      轉交出賣人。
    3.如原告否認，請求鈞院調閱相關帳戶，並請傳喚甲○○及
      被告父親丙○○作證，藉以證明系爭房屋係被告買受，因
      此按房屋價值650萬元，房貸尚欠約300萬元，被告父親曾
      給被告596萬元當購屋基金（無償取得財產），因此000－
      000－000＝－242（萬元），已無剩餘財產可分配。
    4.又房屋價值實為860萬元，非880萬元，有契約書為證，且
      當初並無約定房屋買賣後為共有。
    5.房貸借款人用原告名字是因為被告在購屋時正值育嬰假（
      89.2.1-90.7.31）留職停薪中，而原告在嘉南藥理科技大
      學任教亦屬軍公教人員，因此銀行要求以原告為名義借錢
      ，而夫與妻互為保證人，並非「共有」或是「為日後方便
      處分」。被告請育嬰假留職停薪在家帶小孩、打掃、洗衣
      等家事勞動，因被告從事家事勞動，原告每月薪水收入約
      六、七萬元，故原告同意每月給付被告民法第1018條之自
      由處分金，金額約二萬餘元，兩造並協議與被告每月房貸
      之貸款利息約二萬餘元負擔相互抵銷，基此系爭房屋之所
      有權為被告所有。
  (三)被告父親贈與被告的購屋基金在購屋前給的確是為了節稅，
    而「節稅」與「被告父親先贈與被告購屋基金」並不衝突，
    事實上就是為了節稅，故被告父親在「大女兒將來會購屋」
    之前提下，就分次將錢贈與給被告，因為：
    1.被告父親丙○○在84.4將其名下的房屋過戶給小女兒即被
      告妹妹，當時被告妹妹要結婚，準妹婿家太小兩人得到外
      面租屋，於是被告父親將價值約570萬的房屋過戶、贈與
      給被告妹妹，被告父親為了表示對兩個女兒公平，也打算
      給被告等值購屋基金，扣除之前給的96萬元後，因此再給
      被告500萬之購屋基金。
    2.被告雖有意購屋但因原告還在讀博士班或服役期間，還未
      知將來其工作地點會在哪，所以先住在被告父母南港家的
      頂樓加蓋，但被告父親仍決定先給被告錢，以便屆時方便
      購屋。
    3.因當時被告要贈與被告購屋基金時，有請教甲○○，而採
      取較安全的贈與方式，委託甲○○幫忙轉帳以節稅，而順
      利贈與被告500萬。若如原告所述，待被告要購屋時始贈
      與被告500萬，即會被扣贈與稅，才為不智。又被告父親
      贈與被告500萬的時間與被告父親給被告妹妹房子之時間
      相近，數額亦相近，可證被告所述被告父親為表示對被告
      及妹妹一視同仁，而將房屋贈與給妹妹，則贈與被告與妹
      妹房屋相近之數額，以利被告日後購屋之用為真。
  (四)又被告就原告不合理之主張答辯如下：
    1.被告父親給被告第一筆金額32萬是在83.4.11，怎會用在
      支付82.10.4訂婚、82.12.28公證結婚、83.4.2傳統婚宴
      （男方宴客）結婚、宴客之支出？且被告為何需補貼原告
      宴客支出與花費？被告實不理解。
    2.又原告主張被告父親於86.10.16給被告之金額60萬是買車
      用，惟被告名下汽車是在88.1月所購，發照日期為
      88.1.26，兩者相差一年三個月，如原告認為購屋之前給
      的錢不算購屋用，那購車錢的贈與金也不可能是購車用，
      何況二者金額並不相符。
    3.又原告主張被告薪水不到四萬，不夠四人生活支出云云，
      惟查，被告在華僑銀行有二筆一年期定存，一筆87.4.3至
      88.4.3有30萬元，二是87.4.20至88.4.20有35萬元，皆未
      中途解約，且被告於他家銀行尚有其他存款，故原告主張
      顯非事實，亦即證明於88年初前後，被告父親給被告500
      萬元之前，被告即有存款。另被告自83年8月間教書，自
      83.10 至89.1月（才留職停薪）之五年期間，皆於教書之
      學校每月扣款一萬進公教人員優惠利率存款帳戶，亦可證
      原告主張被告薪水不夠養家為假。
    4.又原告主張有央請被告父親贊助補貼云云，並無此事。而
      被告薪水四萬多，加上原告當兵薪水一萬多，一家三口五
      萬多元自已足夠，且被告還有存款。另被告退伍日（88.6
      .2）離被告父親贈與500萬（87.12-88.3）不到半年之隔
      ，怎會有人厚顏說退伍尚不能負起養家責任，跟岳父央請
      贊助補貼，且若真要補貼家用，怎可能三個月給500萬？
      又一般博士最差至中研院作研究，一月五萬多，加被告薪
      水四萬多，每月收入至少九萬，何須再央請被告父母資助
      生活費？
    5.又原告主張其念博士五年之期間，每月皆有至少二萬元之
      獎學金，約餘100萬元，而原告在88.9至89.5有薪資約50
      萬元，加上父母資助100萬元，而有合計250萬之積蓄云云
      ，惟查原告多年來皆可不吃、不喝、不用養小孩、不用日
      常生活花費嗎？否則請原告提出存款證明，以實其說。
    6.原告未舉證證明房屋土地所有權如其所述為「約定共有」
      ，自不足採信。主要因被告為南山人壽之保戶，享有優惠
      之房貸利率，惟南山人壽表示被告正值留職停薪中，需以
      有薪資之原告為借款人名義始可聲請，始由原告聲請房屋
      貸款，且借款人為誰，亦與房子是否為「共有」無關。
    7.另原告主張其當兵時，一家六口含原告父母親，生活家計
      大部分由原告父母及被告父母共同資助，然如前所述，被
      告不但有足夠之生活費用且有存款，無須雙方父母資助，
      且原告父母於兩造婚後並未上班，亦無固定薪水，如何資
      助兩造？反而是兩造還需給原告父母生活費。
    8.原告原主張自83年4月至89年2月近六年，被告名下390萬
      元部分，平均一年70萬，即每月約六萬元，作為一家六口
      之生活所需為剛好，而無法有積蓄云云，惟查：
      (1)88年前後給付的金額如何平均分擔先前已過之五年？
      (2)且原告先主張生活費由兩造父母共同資助，後卻又改口
        表示被告父母匯給被告之金額，作為一家六口（含原告
        父母）之生活所需乃剛好，原告之父母怎突然自資助者
        成為被資助者？
      (3)被告確實有固定存款。
      (4)原告若主張一定要將被告匯到原告戶頭之錢扣除，認為
        非被告父母給被告之金錢，而主張被告父母只給被告
        390萬，那原告父母匯到被告戶頭之100萬，則是給被告
        而非原告的。
    9.又原告主張88年初給的500萬於89.4.18購屋前六年已用的
      剩不多云云，實屬無稽，試問原告，購屋（89.4.18）一
      年前（87.12.11-88.3.18）給的500萬如何在購屋前六年
      用到剩不多？況被告88.2.1留職停薪，剛領年終獎金，
      88.4.18購屋，被告存款尚有500萬左右，反倒是，原告之
      存款又在哪裡？
  (五)原告主張被告將原告存摺之金額轉至被告帳戶云云，請舉證
    以實其說。又台新銀行帳戶裡頭只有「87.2.13開戶存1000
    元」、「88.1.8丙○○匯入款52萬元」及「88.2.24被告將
    父親丙○○匯款的52萬元匯出至被告帳戶」三筆記錄，其餘
    為利息，此為被告為節稅所採用的方法即分散父親贈與購屋
    基金之一部份，故52萬元僅係被告父親暫放在原告帳戶，存
    放一個半月後匯出給被告，被告並未動用原告之錢。至於原
    告主張被告華僑銀行存摺利息在93年達53136元，實屬誤會
    ，因證物影印不清楚，致使原告誤會，被告於華僑銀行約剩
    5000元而已。
  (六)原告主張至89年6月5日止被告帳戶至少有100萬元以上，可
    說明被告婆婆贈與之100萬元仍在，證明被告自己有錢購買
    860萬元之房子（被告有500多萬元，其中含父親給的500萬
    元，加上房貸350萬元），也足證婆婆贈與被告之100萬乃用
    於裝潢及購買電器、家具、生活用品上。至於訂購房子後之
    裝潢開銷，絕對超出100萬元，有收據可資為證。惟被告之
    所有存款於購屋、裝潢、添購家具、電器、生活用品後，早
    已逐漸用磬。
  (七)兩造尚未離婚時，被告欠缺生活費，只好先借款繳交房貸及
    生活，故被告尚積欠家人共15萬元，明細如下：
    1.92.10.22向父親丙○○借10萬元。
    2.93.7.21以安信銀行信用卡小額借貸7萬元，已分期還清。
    3.93.8.27向弟弟廖學祥借款8萬元。
    4.93.8.29還弟弟3萬元。
  (八)被告說明支付屋款給建設公司的方式如下：89年4、5月，被
    告將分散於各個銀行帳戶的錢集中於位於較近租屋處的台南
    七信，以方便提領，89.4.15於七信開戶的目的即為購屋提
    款、付款之便。除訂金跟交屋款外，被告給付大村莊建設公
    司經理高旗南先生的屋款，都是七信給的支票，支票由被告
    當面交給高經理，即被告七信對帳單中的89.4.18合支203萬
    元和89.5.6合支300萬元。據被告詢問銀行工作的友人說，
    銀行有時會開台支（臺灣銀行支票）或可能合支（合作金庫
    支票）給高額提款的客戶去支付錢。
  (九)至於原告主張被告父親贈與被告的500萬元存在銀行，領出
    的時間在買房子之後，贈與金非用來購屋云云，經查，在
    89.5.25交屋前，被告已支付建設公司訂金＋203萬＋300萬
    ，89.5.25前被告戶頭還有73.2萬元，這些錢在交屋日89.5.
    25前就已經從被告其他戶頭匯進被告購屋專用的七信戶頭裡
    。只有一次20.4萬元（89.6.2）從怡富大歐洲基金解約是晚
    於交易日，即使被告有一小部份沒全部解約也是想減少提前
    解約的利息損失，且因婆婆已先匯入100萬元裝潢費可以先
    墊，故被告不必馬上解約全部的戶頭，可以等到需要時再提
    領即可，故原告主張顯非事實。
  (十)原告之母匯入100萬元於被告七信戶頭，並不代表該100萬元
    即用於支付房貸，且被告於七信戶頭內仍有本身存款數十萬
    ，怎可認該100萬元即係用於支付房貸？又89.5.6後被告亦
    有陸續匯錢進入該帳戶（89.5.11及89.5.16及89.6.2），因
    為原告母親先已匯入100萬元，故被告不急於匯入所有購屋
    款，且原告曾主張「…其他卷內證據截至89年6月5日止被告
    帳戶內至少有…100萬元以上。」等語，顯見被告有足夠金
    額可支付房貸，故房貸並不包含原告之母匯入之100萬元。
    被告之金錢要如何使用本由被告自行決定，非由原告得以自
    己想法來安排使用。
  (十一)又被告從事國小教職工作，月薪4.5萬，有足夠生活費，並
    未用掉父親贈與之金錢。且被告得自由運用金錢，或決定何
    帳戶優先使用、提領，所以有的帳戶內金錢才會越來越少。
    且原告就帳戶內金錢變動之說法亦有問題，查：
    1.土銀90萬元，非如原告主張定存一年，而係三個月之定存
      一直續存，但事實上該筆金額於89.4.17即中途解約轉入
      活期，併成160萬元匯入台南七信帳戶中。
    2.華僑銀行之90萬元（存單00000000000）定存一年後續存
      （89.3.9辦的，但續存從89.2.9算起至90.2.9）存單編號
      改為00000000000，可是於89.4.24就中途解約到活期，然
      後併成135萬元轉帳至台南七信（89.4.24）。
    3.被告父親於83、86年曾贈與32萬元及60萬元給被告，且被
      告一直有工作收入有存款，88.1.26購車無須動用父親贈
      與之金額，惟因父親當時給被告之金額有100萬元匯入原
      告農銀戶頭，被告覺提領該帳戶較方便，便先提領，但被
      告父親贈與被告之500萬元仍在。
    4.又原告主張「88.2.9轉帳支出38萬」云云，惟此筆38萬元
      並非是用於作為生活支出，該38萬元原先定存六個月，後
      來至88.8.18被告再續存12個的定存，惟被告於89.4.17即
      已解約，將39萬元（連利息）轉帳至台南七信。
    5.至於台新之52萬元，亦非定存一年，而是50萬的四個月定
      存一直續存，於89.4.17中途解約轉入活期，併成160萬元
      匯入台南七信帳戶中。
    6.土銀之50萬元於8.5.12連續定存六個月後（存單
      000-000-00000-0），於89.4.26即解約轉入活期，併成63
      萬元匯入台南七信。
    7.匯入原告農銀之50萬，因被告有自由決定要動用何帳戶的
      金錢，當時被告使用農銀之金錢，即毋庸動用郵局之金錢
      ，故被告薪資入郵局帳戶好幾個月均未提領，故被告雖提
      領農銀之金錢，但為變相將金錢存於郵局帳戶。
    8.綜上所述，存入原告帳戶之150萬元，會先被提領支出，
      因那本非原告之錢，是被告父親贈與女兒之錢，僅暫放原
      告戶頭，所以被告才會先動用，再變相讓被告帳戶內金錢
      增加。而原告主張其他定存期滿於購屋後之金錢，均非是
      定存，且皆已到期或中途解約，並轉匯入台南七信。
  (十二)系爭不動產於兩造離婚訴訟開始時（92年9月8日）尚有300
    餘萬元之貸款，貸款雖以原告名義為之，但實際上均由被告
    按期繳納。系爭不動產現值515萬元，扣除被告負擔之300萬
    元債務，及被告父親無償贈與之500萬元，已無剩餘價值，
    原告以分配剩餘財產為由，請求將系爭不動產應有部分二分
    之一移轉為原告所有為無理由。
  (十三)又被告於88年2月9日在華僑銀行定存90萬元（原訂12個月）
    利率為5.75%，遲了一個月於89年3月9日才去辦續存，因此
    利息有53136元（900000x5.75%+超過一個月有少許利息），
    並非如原告所稱以年利率1.5%計算，可返推本金至少為
    0000000元。又被告於89年4月24日將華僑銀行帳戶三筆定存
    中途解約合併成135萬元匯入七信帳戶，因此被告在89年4月
    24日以後在華僑銀行之存款只剩51401元，根本不可能像原
    告所說被告有本金至少0000000元之情形。
  (十四)綜上所述，爰提出社區鄰居之不動產買賣契約書影本、被告
    父親無償贈與金錢之帳簿資料及匯款紀錄影本、被告名下不
    動產之買賣契約書影本、被告於東新國小請育嬰假留職停薪
    之證明影本、原告於被告購屋時之薪資證明影本、被告於小
    學教書時之薪資證明影本、被告婆婆不適之診斷證明影本、
    請育嬰假時給學生家長之原因說明影本、社工家庭訪視紀錄
    影本、被告父親丙○○購買大侑天地之不動產買賣契約書影
    本共三份、被告妹妹廖妙慧之房屋、土地證明書影本各一份
    、被告結婚時頂樓加蓋之照片影本、被告汽車之行照影本、
    被告於華僑銀行之定存證明影本、被告於國稅局儲蓄投資免
    扣證證明影本、被告之公務優惠利率存款帳戶影本、被告薪
    資證明影本、南山人壽房貸廣告影本、被告於南山人壽保險
    之保費繳交通知單影本、被告名下不動產買賣契約書的買主
    簽章影本、台新銀行52萬之匯進匯出紀錄影本、被告在勝利
    國小服務證明影本、澎湖時裡國小服務證明影本、離婚訴訟
    判決書有關扶養費部分之內容、原告之農民銀行存摺末頁及
    封面影本、台新銀行存摺匯款紀錄影本、原告購屋時之裝潢
    及佈置等開銷紀錄影本、被告之台北國稅局儲蓄投資免扣證
    證明影本、被告之各銀行存摺最後一筆紀錄資料影本（包括
    華僑銀行、土地銀行、郵局、台南七信、聯邦銀行）、郵局
    存摺存提紀錄影本、法院調閱被告在台南七信的存提款紀錄
    影本、法院調閱被告在高雄德智郵局的客戶歷史交易清單影
    本、土地銀行定存及活期存款紀錄、華僑銀行定存及活期存
    款紀錄、聯邦銀行定存及活期存款紀錄、土地銀行定存及活
    期存款紀錄、郵局存簿紀錄為證，並聲明請求駁回原告之訴
    ，及訴訴費用由原告負擔。
三、得心證之理由：
  (一)按民事訴訟法第255條第1項第3款規定：「訴狀送達後，原
    告不得將原訴變更或追加他訴。但被告同意者，不在此限。
    被告於訴之變更或追加無異議，而為本案之言詞辯論者，視
    為同意變更或追加」。本件原告起訴時主張：「一先位聲明
    ：被告應給付原告293萬5千6百零8元及自起訴狀送達之翌日
    起至清償日止按年息百分之五計算之利息。二備位聲明：被
    告應付將登記在其名下之兩筆土地（地號：台南市○○段
    401-8號權利範圍全部，401-14號權利範圍278/10000）以及
    兩筆房屋（建號：台南市○區○○段789號權利範圍全部，
    798號權利範圍265/10000）之所有權二分之一移轉登記予原
    告。三重疊聲明：若備位聲明有理由，原告一併再請求兩造
    共有物分割判決，即將備位聲明中兩造共有而原告所有權二
    分之一部分分配予被告，被告以金錢給付原告293萬5千6百
    零8元整。四訴訟費用由被告負擔。」。嗣於94年12月19日
    以民事準備書(二)為訴之聲明變更、追加：「一被告應給付原
    告新台幣150萬元整及自起訴狀送達翌日起至清償日止按年
    息百分之五計算之利息、二被告應將登記在其名下之兩筆土
    地（地號：台南市○○段40 1-8號，權利範圍全部，401-14
    號，權利範圍278/10000）以及兩筆房屋（建號：台南市○
    區○○段789號權利範圍全部，798號權利範圍265/10000）
    之所有權二分之一移轉登記給原告，及三訴訟費用由被告負
    擔。」被告於訴之變更或追加無異議，而為本案之言詞辯論
    ，揆諸上開規定，原告聲明之變更追加於法並無不合，自應
    准許，合先敘明。
  (二)按91年6月26日公布施行之民法親屬編施行法第6條之2規定
    ：「中華民國九十一年民法親屬編修正前適用聯合財產制之
    夫妻，其特有財產或結婚時之原有財產，於修正施行後視為
    夫或妻之婚前財產；婚姻關係存續中取得之原有財產，於修
    正施行後視為夫或妻之婚後財產。」；按上開條文，主要在
    於將舊聯合財產制之名稱，如何轉換於新法定財產制之婚前
    財產與婚後財產，亦即僅屬名稱之變動規定，而無溯及效力
    之問題。復依民法親屬編施行法第一條之規定：「關於親屬
    之事件，‧‧‧其在修正前發生者，除本施行法有特別規定
    外，亦不適用修正後之規定。」，而民法親屬編施行法第6
    條之2既非得溯及既往之規定，而兩造在82年12月28日結婚
    且未以契約訂立夫妻財產制，亦未改用分別財產制之事實，
    為兩造所不爭執。依修正前民法第1005條之規定，即應以法
    定財產制為其夫妻財產制。故本件原則上即不適用91年6 月
    26日公布施行之法定財產制新制，仍應適用74年6月3日公布
    施行之法定財產制即聯合財產制，先予敘明。
  (三)所謂剩餘財產分配請求權係指聯合財產關係消滅時，將夫妻
    於婚姻關係存續中各自取得而現存之財產，扣除其於婚姻關
    係存續中所負債務及因繼承或其他無償取得之財產，計算夫
    妻之剩餘財產，然後比較其二人剩餘之多寡，算定差額，剩
    餘較少之一方即得向剩餘較多之他方，請求分配該差額之二
    分之一。準此，計算剩餘財產自應以在婚姻關係存續中所取
    得之財產及負欠之債務為範圍，以夫妻於婚姻關係存續中所
    取得之財產總額為計算。參酌91年6月26日增訂之民法第
    1030條之4規定：「夫妻現存之婚後財產，其價值計算以法
    定財產制關係消滅時為準。但夫妻因判決而離婚者，以起訴
    時為準。依前條應追加計算之婚後財產，其價值計算以處分
    時為準。」，及為避免夫妻之一方以減少他方對剩餘財產之
    分配為目的，而任意處分婚後財產，致生不公平，及避免適
    用上發疑義，應認本件兩造於計算其現存之婚後財產，其價
    值之計算，應以原告於92年9月8日起訴請求離婚時計算，始
    符公允。
  (四)又按聯合財產關係消滅時，夫或妻於婚姻關係存續中所取得
    而現存之原有財產，扣除婚姻關係存續中所負債務後，如有
    剩餘，其雙方剩餘財產之差額，應平均分配，74年6月3日公
    布施行之民法第1030條之1定有明文。原告主張兩造於82年
    12月28日結婚，嗣於93年12月13日經本院判決離婚確定，為
    被告所不爭，並有本院92年度婚字881號民事判決、判決確
    定證明書影本各一紙在卷，堪信為真實。是原告請求分配剩
    餘財產之差額，即屬有據。茲就兩造於92年9月8日時之剩餘
    財產計算如下。
  (五)原告於92年9月8日時之剩餘財產：
    1.兩造婚姻關係消滅時，原告於婚姻關係存續中取得而現存
      之原有財產為：
      (1)台新國際商業銀行存款3863元，此有該行95年4月11 日
        台新作集字第9503985號函在卷足憑，被告對此亦不爭
        執，可信為真實。
      (2)合作金庫商業銀行國醫中心分行（即原中國農民銀行信
        義分行）存款1023元，此有合作金庫商業銀行國醫中心
        分行95年7月12日合金國醫字第9500026號函、中國農民
        銀行信義分行95年4月14日農義字第2319500082號函在
        卷，被告對此亦不爭執，可信為真實。
      (3)郵局存款175元、中國信託商業銀行西台南分行存款
        2044 元、彰化銀行存款2720元，此有原告提出之存摺
        資料影本三份在卷（見原告94年12月19日準備狀(二)），
        且為被告所不爭執，可信為真實。
      (4)以上原告之財產共9825元（3863+1023+175+2044+2720
        =9825）。
    2.原告於婚姻關係存續中所負之債務：原告於92年9月8日時
      以系爭不動產為抵押物，向南山人壽保險股份有限公司貸
      款0000000元（0000000元+894239元），此有該公司95年6
      月29日陳報狀一紙在卷足憑。按上開貸款雖以原告名義借
      款，惟自92年之後，實際均由被告承擔繳納貸款之責，原
      告對被告持續繳納上開房屋貸款並不爭執，更主張原告在
      婚姻關係存續中並無負債（見起訴狀及歷次準備書狀），
      亦不認上開債務為原告所積欠，故上開債務實為被告所積
      欠，不能列為原告所負之債務應可認定。
    3.以上原告之剩餘財產為9825元（9825-0=9825）。
  (六)被告於92年9月8日時之剩餘財產：
    1.被告之兩造婚姻關係存續中，於89年4月18日購買二筆土
      地（地號：台南市○○段401-8號權利範圍全部，401-14
      號權利範圍278/10000）以及兩筆房屋（建號：台南市○
      區○○段789號權利範圍全部，798號權利範圍265/10000
      ），上開不動產並於89年5月23日移轉登記於被告名下，
      此有不動產買賣契約書、土地及建物登記簿謄本各二紙在
      卷，可信為真實。按系爭不動產經兩造同意，由本院囑託
      鑑定結果，價值0000000元，此有梁瑞庭建築師事務所不
      動產估價報告書兩份在卷足憑。查「聯合財產關係消滅時
      ，夫或妻於婚姻關係存續中所取得而現存之原有財產，扣
      除婚姻關係存續中所負債務後，如有剩餘，其雙方剩餘財
      產之差額，應平均分配。但因繼承或其他無償取得之財產
      ，不在此限。」74年6月3日修正公布之民法第1030條之1
      第一項定有明文。被告辯稱系爭不動產是被告以860萬元
      購得，因原告之父丙○○無償贈與被告596萬元，其中並
      有500萬元指定作為購屋之用，被告遂於89年4、5月間將
      被告分散在各個銀行帳戶的錢集中在台南七信帳戶，分別
      在89年4月18日、89年5月6日支付價金203萬元及300萬元
      ，上開金額為被告無償取得之財產，不能列入剩餘財產而
      加以分配等語，原告則否認上情，經查：
      (1)被告之父丙○○在兩造婚姻關係存續期間，贈與被告共
        592 萬元，其方式為：83年4月11日以丙○○名義匯款
        32萬元予被告、86年10月16日以丙○○名義匯款60萬元
        予被告、87年12月11日以甲○○名義匯款予100萬元予
        被告、87年12月14日匯款100萬元予被告（匯款人名義
        不詳）、87年12月17日以邵邱款名義匯款100萬元予原
        告、88年1月8日以丙○○名義匯款48萬元予被告、88年
        1月8日以丙○○名義匯款52萬元予原告、88年3月18日
        以廖林桂美名義匯款50萬元予被告、88年3月18日以廖
        林桂美名義匯款50萬元予原告，此為兩造所不爭執，並
        有被告提出之託收票據明細表一紙及存摺影本多紙在卷
        可憑，另證人丙○○到庭證稱：「（問：兩造結婚之後
        ，有無將一些款項匯到兩造帳戶？）有，詳細金額記不
        起來，總共有五百多萬元，因為怕有贈與稅的問題，所
        以分開匯款一百萬或者幾十萬分開匯。．．．多數是我
        開自己的支票，也有現金，錢、支票都是我直接拿給被
        告，我沒有拜託別人匯款。」、另證人甲○○亦到庭證
        稱：「（問：被告在八十七、八年間，有無拿其父親簽
        發的支票，拜託你匯到被告的帳戶，避免贈與稅的問題
        ？）應該是在八十七年間，應該只有一次，那次金額是
        兩、參佰萬的支票。（問：金額是伍佰萬或參佰萬？）
        是參佰萬，當時被告拜託我是因為贈與稅，他給我支票
        ，我兌現後再匯款給他，被告有說是他父親給的，但是
        沒有說用途。（問：你用你的帳戶轉到被告帳戶，是被
        告指定嗎？）匯款的帳戶是我決定的，但受款人是被告
        指定的。（問：八十八年一月份和三月份有無幫被告再
        匯款各一百萬？）我沒有印象。」（見本院95年10月24
        日言詞辯論筆錄），被告之父丙○○贈與被告共592萬
        元應可信為真正。
      (2)又被告之父丙○○贈與被告之592萬元中，其中83年4月
        11日贈與之32萬元、86年10月16日贈與之60萬元，並未
        指明用途，其餘在87年12月11日至88年3月18日四個月
        間交付的500萬元則是在贈與時指明作為購屋用途，此
        經證人丙○○到庭證述在卷：「我另一個女兒結婚，我
        有給一棟房子給他，被告結婚我沒有房子給他，所以給
        他這些錢要買房子。（問：你拿錢給被告，經過幾年後
        ，被告才買房子，有沒有問為什麼？）因為原告當時還
        在當兵，還沒有決定住哪裡，所以我才拿錢給他們買房
        子，後來他們買房子有告訴我。（問：兩造結婚後，有
        無生活困難，你拿錢幫助被告？）沒有，被告有工作。
        （問：八十七年有三筆金額各一百萬，總共三百萬元之
        匯款，有無告知用途？）有，當時就說是要買房子用的
        ，因為被告妹妹接受了我一棟伍佰萬的房子，為了公平
        ，所以給被告錢。（問：八十八年也有總共二百萬元，
        有無告知用途？）有告訴他是要買房子用，因為一次沒
        有辦法給到五百萬元，慢慢存等湊到了足夠的錢，再給
        被告。（問：八十一年是否用自己的名義買房子，再於
        八十四年移轉給被告妹妹？）是的。（問：有幾間房子
        ？）兩間，一間給被告妹妹，一間給我兒子。（問：八
        十七年給三百萬元，為何八十八年給一百萬元？）我給
        被告妹妹五百萬元，我贈與給被告的也要補到五百萬元
        。」（見同上筆錄）。另參以被告提出被告父親丙○○
        於81年7月27日購買大侑天地之房屋一棟之不動產買賣
        契約書三紙，土地、房屋及停車位各一，總價507萬7千
        元，嗣於84年4月間贈與予被告之妹妹廖妙慧，此亦有
        土地及建物所有權狀、台中市稅捐稽徵處八十四年度契
        約繳款書影本各一紙在卷足按，證人丙○○證稱為對被
        告姊妹二人公平起見，遂贈與被告等額之現金約500萬
        元用以購屋一節，信而有徵。
      (3)雖原告以被告之父贈與之時間兩造同住台北，根本無購
        買系爭不動產之打算，被告之父只是作為年底節稅之用
        ，及前開金額是被告之父贈與被告作為兩造之子醫療、
        育嬰之用，亦作為兩造與兩名子女生活所需之費用云云
        置辯。然查，遺產及贈與稅法第22條是規定: 贈與稅納
        稅義務人，每年得自贈與總額中減除免稅額一百萬元。
        一般人為了節稅多半會利用上開免稅額度而遂年贈與子
        女，而節稅與贈與目的是作為購屋之用，二者並不相衝
        突。另被告之父丙○○贈與500萬元讓被告購屋的時間
        集中在87年12月到88年3月的四個月中，被告遲至89年4
        月才購買系爭不動產，確有一年左右的時間差距，惟丙
        ○○既已打定主意要贈與被告約500萬元之購屋金，提
        早贈與，或等被告確定購買何屋後再贈與並無差別，況
        且提早贈與就可以利用前述每人每年贈與免稅額度，避
        免在同一年度高額贈與而遭課稅，故丙○○在被告尚未
        決定購買系爭不產前就贈與購屋金，並無不合理之處。
        又原告稱被告之父丙○○贈與之592萬元是作為兩造83
        年結婚後至88年6月1日原告退伍前，兩造婚禮、宴客，
        被告購車、雙方及二名子女生活費與教育費之支出及資
        助云云。然查，證人丙○○之贈與，除83年4月11日、
        86年10月16日的兩筆贈與各32萬元、60萬元，因丙○○
        贈與時沒有指明用途，被告拿來作為家用尚有可能，但
        稱丙○○在87年、88年間短短四個月內贈與500萬元，
        就是要資助兩造一家人自82年起的生活費及教育費，誠
        屬匪夷所思。況且，兩造婚後均有收入，被告擔任國小
        老師，自83年8月1日至89年7月31日的薪資共約327 萬
        元，另原告就讀博士班有獎學金，服役期間有薪俸，另
        任職於中研院博士後研究員、嘉南藥理科技大學，自82
        年間至89年5月間的收入共228萬餘元，即總計兩造在六
        年半的時間內，收入約555萬元，此為兩造所不爭，即
        兩造之收入平均一年約85萬元、一個月7萬元，以當時
        兩造與原告父母同住，不用支付房租，原告在就學、當
        兵，被告擔任國小老師，長子、次子在85年2月8日、88
        年3月21日才陸續出生之情況下，生活及教育費用綽綽
        有餘，實無依靠被告父親資助兩造全家生活費用之必要
        。故原告之抗辯與證人丙○○之證詞不符，也不符合常
        理，不足採信。被告主張證人丙○○在87、88年間贈與
        的500萬元是作為購屋之用，應可信為真正。
      (4)再查，被告收受丙○○贈與之購屋金500萬元後，是否
        將之用於購買系爭不動產？查被告購買系爭不動產總價
        為860萬元，被告於89年4月18日、89年5月6日分別自台
        南第七信用合作社（現已由復華商業銀行合併）提領
        203 萬元、300萬元以支付房屋之價金，此有復華商業
        銀行股份有限公司95年4月4日復南德字第09500012號函
        所附對帳單一份、不動產買賣契約書二紙在卷足憑，可
        信為真實。雖原告辯稱，被告在台南第七信用合作社的
        前開存款，不能證明即是證人丙○○贈與之款項云云。
        然查：
        丙○○於87年12月11日匯款100萬元至被告台灣土地
          銀行帳戶，其中90萬元定存至89年4月17日轉入活期
          存款帳戶中途解約，併成160萬元在89年4月17日轉帳
          台南第七信用合作社，被告在台南第七信用合作社之
          存款帳戶，亦在同日（89年4月17日）收受160萬元之
          匯款，此有前開復華商業銀行對帳單、被告台灣土地
          銀行存摺影本可按。
        丙○○於87年12月14日匯款100萬元至被告華僑銀行
          帳戶，其中90萬元定存到89年4月24日中途解約（存
          摺上標示轉銷戶），併成135萬元轉帳台南第七信用
          合作社，被告在台南第七信用合作社之存款帳戶，亦
          在同日（89年4月24日）收受135萬元之匯款，此有前
          開復華商業銀行對帳單、被告華僑銀行存摺影本可按
          。
        丙○○於87年12月17日匯款100萬元予原告農民銀行
          帳戶，被告提領用以購買汽車。
        丙○○於88年1月8日匯款48萬元至被告聯邦銀行帳戶
          ，其中38萬元定存6個月，88年8月18日再續存12個月
          定存，到89年4月17日中途解約，將本金連利息39萬
          元轉帳台南第七信用合作社，被告在台南第七信用合
          作社之存款帳戶，亦在同日（89年4月17日）收受39
          萬元之匯款，此有前開復華商業銀行對帳單、被告聯
          邦銀行存摺影本可按。
        丙○○於88年1月8日匯款52萬至原告台新銀行帳戶，
          其中50萬元在88年2月24日轉入被告台灣土地銀行帳
          戶，定存至89年4月17日轉入活期存款帳戶中途解約
          ，併成160萬元（含之90萬元）在89年4月17日轉帳
          台南第七信用合作社，被告在台南第七信用合作社之
          存款帳戶，亦在同日（89年4月17日）收受160萬元之
          匯款，此有前開復華商業銀行對帳單、被告台灣土地
          銀行存摺影本可按。
        丙○○於88年3月18日匯款50萬元至被告台灣土地銀
          行帳戶，定存至89年4月26日轉入活期存款帳戶中途
          解約，併成63萬元，在89年4月26日轉帳台南第七信
          用合作社，被告在台南第七信用合作社之存款帳戶，
          亦在同日（89年4月26日）收受63萬元之匯款，此有
          前開復華商業銀行對帳單、被告台灣土地銀行存摺影
          本可按。
        丙○○於88年3月18日匯款50萬元至原告農民銀行帳
          戶，被告拿來支付生活費用。
        綜上所述，被告之父丙○○贈與被告之購屋金中，依
          據帳戶之往來明細之比對，被告未拿來作其他用途，
          只用來存款以待購屋時付款的金額即有318萬元（即
          90萬元90萬元38萬元50萬元50萬元）。惟
          查，前述的100萬元、50萬元，雖被告挪用作為
          買車及生活費等用途，但並不表示該二筆贈與之款項
          已不存在。按金錢之債為種類之債，被告父親贈與被
          告500萬元，被告再存入金融機構後，被告對各金融
          機構就只有請求返還同額金錢及利息之請求權，縱使
          提領存款亦非當初被告父親贈與的該筆「特定金錢」
          。故被告基於理財目的、或不願損失定存利息、或提
          領方便等緣由，不動用其他存款及薪資收入，先提領
          上開帳戶內之金錢支用，並不能認為該贈與之購
          屋金已使用殆盡。查被告於88年1月26日購買DM7112
          號自小客車，提領丙○○於87年12月17日匯款100萬
          元使用，惟被告辯稱：被告父親在87年12月11日開始
          贈與被告購屋金前，被告在金融機構的存款早已超過
          100萬元，被告購買上開汽車不需使用購屋金等語。
          查被告在88年1月26日購車時，在各銀行帳戶之存款
          ，不含丙○○之贈與之款項，已逾100萬元，包括華
          僑銀行定存35萬元、台灣土地銀行定存38萬元、南港
          郵局存款88141元、聯邦銀行382921元、高雄智德郵
          局存款39263元，此有各該銀行帳戶往來明細在卷可
          參。另丙○○（以被告之母廖林桂美名義）於88年3
          月18日匯入50萬元至被告帳戶，參以被告自88年3 月
          20日之後之薪資所得也先存起來未動用，此有被告之
          郵局存摺影本在卷可參，被告之生活費亦無須動用上
          開購屋基金。從而，被告辯稱上開帳戶中的100
          萬元、50萬元購屋金雖曾動用，但係因提領方便等因
          素而提領，購車及生活費並未動用購屋基金應可採信
          。丙○○贈與之金錢既非特定之物，被告因理財方便
          而由各個帳戶支付生活費用等，不能認為被告已花盡
          丙○○之贈與金，被告以丙○○之贈與金468萬元（
          318+100+50=468）作為購買系爭不動產之價金應堪認
          定。該部分既然是被告無償取得之財產，即不能列入
          剩餘財產而為分配，故系爭不動產得列入分配之價額
          應為47.5萬元（515.5萬元-468萬元=47.5萬元）。
    2.原告又主張依據被告「華僑松山銀行」存摺利息在89年3
      月達53136元，以年利率1.5%％計算，可返推本金至少
      0000000元云云。惟查，被告於88年2月9日在華僑銀行定
      存90萬元，為期12個月，利率5.75%，一直到89年3月9日
      才去辦續存，因此有利息有53136元（900000x5.75%+超過
      一個月有少許利息），另被告將上筆定存，連同其他二筆
      定存在89年4月24日中途解約（即前述）合併成135萬元
      匯入七信帳戶，因此被告在89年4月24日以後在華僑銀行
      之存款只剩51401元，此有被告之華僑銀行存摺明細影本
      在卷可憑。況且，本件剩餘財產分配之財產計算時點，為
      92年9月8日原告提起離婚之訴當日，當時被告在華僑銀行
      之存款為5559元，此有華僑銀行松山分行95年4月4日（95
      ）僑銀松字第60號函在卷可按。原告又未能舉證證明被告
      至少有本金0000000元之情形，尚難採信。
    3.又92年9月8日，被告在土地銀行南港分行有存款772元、
      南港郵局有存款4193元，復華銀行南德分行有存款3941元
      ，聯邦銀行東台北分行有存款1056元、高雄德智郵局有存
      款1064元，此有各該銀行函文在卷，復為兩造所不爭，應
      堪認定。
    4.綜上，被告於婚姻關係存續中所取得而現存之原有財產，
      為491585元（475000+5559+772+4193+3941+1056+1064=
      491585）。
    5.再查，被告於婚姻關係存續中所負之債務：原告於92年9
      月8日時以系爭不動產為抵押物，向南山人壽保險股份有
      限公司貸款0000000元（0000000元+894239元），此有該
      公司95年6月29日陳報狀一紙在卷足憑，該貸款並以被告
      為連帶保證人。按上開貸款雖以原告名義借款，惟自92年
      之後，實際均由被告承擔繳納貸款之責，原告對被告持續
      繳納上開房屋貸款並不爭執，更主張原告在婚姻關係存續
      中並無負債（見起訴狀及歷次準備書狀），亦不認上開債
      務為原告所積欠，故上開債務實為被告所積欠，不能列為
      原告所負之債務應可認定。
    6.以上被告之剩餘財產為0元（000000-0000000=-0000000）
      。
  (七)綜上所陳，兩造聯合財產關係消滅時，在扣除負債後僅原告
    有剩餘財產，被告在扣除負債後並無剩餘，原告自不得請求
    分配。雖原告辯稱其是就系爭不動產作分配，並非以被告存
    款金額（動產）為分配請求，且若謂不動產中之資金只要有
    第三人協助，一方配偶即不得分配顯失公平云云。惟剩餘財
    產之分配當然是計算夫或妻於婚姻關係存續中所取得而現存
    之原有財產總額，再扣除負債後，如有剩餘，再算差額後分
    配，當然不能無視其他現金、負債，只分配尚有價值之不動
    產。再查，證人丙○○贈與被告之468萬元，用來支付系爭
    不動產之價金，已經本院認定屬實，該部分之價值為被告無
    償取得，並非兩造婚後對家庭之努力貢獻所增加之財產，原
    告請求分配並無正當理由，自應從不動產價值中扣除，不應
    列入分配。從而，原告依據剩餘財產分配請求權，請求被告
    應給付原告新台幣150萬元及法定遲延利息、被告應將系爭
    不動產所有權二分之一移轉登記給原告，為無理由，應予駁
    回。
四、結論：本件原告之訴為無理由，依民事訴訟法第第78條，判
    決如主文。
中    華    民    國    95    年    11    月    7    日
                  家事法庭      法  官  張  麗  娟
右正本證明與原本無異
如對本判決上訴，須於判決送達後二十日內向本院提出上訴狀。
中    華    民    國    95    年    11    月    7    日
                                書記官  鄭  隆  慶


司法院資訊處製作；財團法人民間司法改革基金會備份。
